最高法院刑事判決　　　　　　九十六年度台上字第一○九六號
上　訴　人　甲○○（原名楊文銘）
　　　　　　　　　　1號
　　　　　　乙○○
共　　　同
選任辯護人　龍其祥律師
上列上訴人等因妨害自由案件，不服台灣高等法院中華民國九十
三年六月二十五日第二審判決（九十三年度上訴字第一三六一號
，起訴案號：台灣新竹地方法院檢察署九十二年度偵字第五三二
八號），提起上訴，本院判決如下：
    主  文
上訴駁回。
    理  由
按刑事訴訟法第三百七十七條規定，上訴於第三審法院，非以判
決違背法令為理由，不得為之。是提起第三審上訴，應以原判決
違背法令為理由，係屬法定要件。如果上訴理由狀並未依據卷內
訴訟資料，具體指摘原判決不適用何種法則或如何適用不當，或
所指摘原判決違法情事，顯與法律規定得為第三審上訴理由之違
法情形，不相適合時，均應認其上訴為違背法律上之程式，予以
駁回。本件上訴人甲○○（原名楊文銘，於民國九十五年三月二
十七日更名為甲○○）、乙○○上訴意旨略稱：(一)、上訴人等與
丙○○（上訴人等之舅父）在甲○○住處之客廳發生扭打時，顯
有可能造成重大財產損失之虞，甲○○始以膠帶（按係封箱用之
透明膠帶）將丙○○之雙手纏住。而上訴人等於警詢時及偵審中
已供述：「我（指乙○○）報案時，同時間就發現弟弟（指甲○
○）與舅舅（指丙○○）動手打起來，我趕去想救我弟弟，我不
知情況被我舅舅拿東西毆打右手擋弟弟身體（以上為原文，語意
不詳），我跟弟弟就合力制服他在長椅上，直至警方到場。」、
「乙○○抱住丙○○往下壓時，丙○○站著。」、「雙方有在地
上扭打，但丙○○又站起來。」、「甲○○抱住丙○○，叫乙○
○趕緊報警。」、「乙○○報警後警察遲遲未到場，丙○○持續
攻擊甲○○，乙○○即抱住丙○○往下壓。」、「甲○○用手扣
住丙○○頸部，先用膠帶纏他（指丙○○）一隻手，慢慢將另一
隻手靠近，纏在一起。」上開供述應屬實在，足證當時丙○○並
非躺在地上，無力反抗。至於乙○○在第一審供述：丙○○因體
力耗盡而躺在地上。是指丙○○被捆綁雙手後，因不斷掙扎，致
體力耗盡躺在地上而言。另甲○○於警詢時且供述：「那時我沒
有力量去抵抗我舅舅繼續傷害我，我就叫我哥哥乙○○找東西來
綁他（指丙○○）雙手。」足證甲○○於當時，沒有力量抵抗丙
○○。至於甲○○在第一審表示：可以單獨制服丙○○。係指在
正常情況下得否單獨制服丙○○，所為之回答。原判決未採納上
訴人等之前揭辯解，未說明不採之理由，有理由不備之違法。(二)
、本件從雙方開始扭打，至丙○○之雙手被纏住前，丙○○之攻
擊行為尚在繼續中，而鬥毆之地點在甲○○之客廳，其財產隨時
有因扭打而遭毀損之虞。縱認上訴人等與丙○○互毆，不合於正
當防衛之要件，惟對於甲○○客廳內之財產可能造成損害之虞，
自不能要求上訴人等委曲求全、息事寧人或付出其他代價，待嗣
後再向丙○○求償。故上訴人等以膠帶纏住丙○○之雙手，自係
客觀上必要之手段，符合正當防衛之要件，且不失為保護財產權
利之自救行為，自得阻卻違法。原審未於判決理由中表示其法律
上意見及取捨之依據，亦有理由不備之違法。(三)、上訴人等對於
侵入住宅內犯罪之人，以強制力予以制服並予捆綁報警處理，衡
諸一般社會生活經驗，自應認為並無不法。又上訴人等既已報警
，顯見無不法之犯意。況上訴人等為避免造成財產上之重大損害
，於制服丙○○後，若不以膠帶纏住其雙手，實無期待可能性。
故上訴人等縱不能阻卻違法，亦因無期待可能性而得阻卻責任。
原審未於判決理由中表示其取捨之法律上意見，亦有理由不備之
違法。(四)、上訴人等並無前科，為求清白，不願在人生中留下污
點，故曾表示如無法免責，懇請原審為緩刑之宣告，且已當庭向
丙○○下跪道歉。詎原審並未為緩刑之宣告，仍為突襲性裁判，
自難甘服云云。
惟查：原判決綜合全案卷證資料，本於事實審法院之推理作用，
認定上訴人等有其事實欄所載之犯行，因而撤銷第一審關於上訴
人等部分之判決，依牽連犯從一重改判論處上訴人等共同以非法
方法，剝奪人之行動自由罪刑，已詳細說明其所憑之證據及認定
之理由（按刑法雖已刪除牽連犯之規定，但本件以行為時之法律
有利於行為人）。對於上訴人等所為之辯解，併已敘明：上訴人
等因與丙○○有土地糾紛，雙方於九十二年七月十九日晚上七時
三十分許，在甲○○之住處談判時發生互毆（丙○○被訴傷害部
分，另案處理），嗣丙○○因體力耗盡，而躺在地上，上訴人等
竟共同基於妨害自由之犯意，由甲○○示意乙○○拿取膠帶，遞
交給甲○○，將丙○○之雙手緊緊纏住，使之不能動彈，而剝奪
其行動自由，直至警察前來處理時，始將之解開等情，業據被害
人丙○○指證在卷。上訴人等亦承認，乙○○確有拿取膠帶交給
甲○○，將丙○○之雙手緊緊纏住，致使不能動彈。上訴人等之
自白及被害人之指訴，核與證人即到場處理之警員莊明港到庭結
證：據報到達現場時，發現丙○○雙手被綁住，躺在沙發上，臉
部表情很痛苦。及證人即上訴人等之大舅媽羅劉月霞證述：乙○
○打電話來說「舅媽你要過來嗎？舅舅（指丙○○即羅劉月霞之
小叔）被我們綁起來了。」等情節相符。上訴人等雖辯解，前揭
行為屬於正當防衛，不成立妨害自由罪云云。然而，刑法第二十
三條所規定之正當防衛，係以對於現在不法之侵害，而出於防衛
自己或他人權利之行為為要件，故侵害已過去之報復行為，與無
從分別何方為不法侵害之互毆行為，均不得主張正當防衛。本件
係雙方在談判土地糾紛時，發生爭執進而互毆，而乙○○在審判
中已供述，於丙○○體力耗盡，躺在地上時，以膠帶捆綁其雙手
。甲○○亦陳述，其單獨一人即可以制服丙○○。足徵雙方係進
行互毆，上訴人等且於丙○○體力耗盡，躺在地上時，始以膠帶
捆綁其雙手，即與正當防衛之要件不符。上訴人等主觀上既在於
限制丙○○之行動自由，客觀復已造成剝奪行動自由之結果，因
認上訴人等確有共同以非法方法剝奪丙○○行動自由之犯行。而
以上訴人等嗣後辯稱渠等之行為，不成立妨害自由罪云云，乃飾
卸之詞，不可採信等情綦詳。上訴意旨對於原判決所為前揭論斷
，並未依據卷內資料，具體指摘有何違背法令情形。且查：(一)、
本件行為時，丙○○已六十餘歲（按丙○○係三十年十二月二十
日生），而上訴人等僅二、三十歲，年輕力壯，渠等聯手對付年
逾花甲之丙○○，從客觀上觀察已立於優勢地位，且係於丙○○
體力耗盡，躺在地上時，予以捆綁。上訴意旨辯稱「沒有力量抵
抗丙○○」、「（如不予捆綁）有可能造成重大財產損失之虞」
，故無不予捆綁之期待可能性，縱不合於正當防衛之要件，亦不
失為保護財產權利之自救行為，而得阻卻違法或阻卻責任云云。
係以自己之說詞，任意指摘，並非適法之第三審上訴理由。(二)、
事實之認定與證據之取捨，乃事實審法院之職權，苟其事實之認
定及證據之取捨，並不違背經驗法則與論理法則，即不容任意指
為違法而執為上訴第三審之理由。原判決依據卷證資料，認定上
訴人等有其事實欄所載之犯行，業已說明其所憑之證據及認定之
理由。對於上訴人等所為之辯解，如何不可採，亦已敘明其所憑
之依據。上訴意旨(一)部分，仍引用上訴人等前於警詢時及偵審中
供述之內容，據以指摘原判決不採信其辯解為違法，係以自己主
觀意見而為與原判決不同之評價，且為事實之爭執。又宣告緩刑
，除應具備刑法第七十四條所規定之要件外，並須有可認以暫不
執行為適當之情形，始得為之。原審未為緩刑之宣告，究竟如何
違背法令？上訴意旨並未為具體之指摘，其僅空泛指稱原審為突
襲性裁判云云，均非適法之第三審上訴理由。至於其餘指摘事項
，或為枝節性之問題，或為單純事實之爭執，亦非適法之第三審
上訴理由。上訴意旨，徒憑己見，就原判決已說明事項或屬原審
採證認事職權之適法行使，任意指摘為違法。顯與法律規定得為
第三審上訴理由之違法情形，不相適合。渠等關於妨害自由部分
之上訴違背法律上之程式，應予駁回。又裁判上一罪案件之重罪
得提起第三審上訴，其輕罪部分雖不得上訴，依審判不可分原則
，第三審法院亦應併予審判，但以重罪部分之上訴合法為前提，
如該上訴為不合法，第三審法院既應從程序上予以駁回，而無從
為實體上判決，對於輕罪部分自無從適用審判不可分原則，併為
實體上審判。按刑事訴訟法第三百七十六條所列各罪之案件，經
第二審判決者，不得上訴於第三審法院，為該法條所明定。本件
傷害部分，原審係論以刑法第二百七十七條第一項之罪，並認與
妨害自由部分有牽連犯關係，從一重依非法方法剝奪人之行動自
由罪處斷。而刑法第二百七十七條第一項之罪，核屬刑事訴訟法
第三百七十六條第一款之案件，依上開說明，既經第二審判決，
自不得上訴於第三審法院。本件妨害自由部分之上訴為不合法，
無從為實體上審理，已如前述，則對於輕罪之傷害部分，自無從
適用審判不可分原則，併為實體上審判，亦應從程序上予以駁回
。
據上論結，應依刑事訴訟法第三百九十五條前段，判決如主文。
中　　華　　民　　國　九十六　年　　三　　月　　八　　日
                      最高法院刑事第十庭
                          審判長法官  謝　俊　雄
                                法官  陳　世　雄
                                法官  魏　新　和
                                法官  吳　信　銘
                                法官  徐　文　亮
      本件正本證明與原本無異
                                      書  記  官
中　　華　　民　　國　九十六　年　　三　　月　 十二 　日
                                                Ａ
